ACORDAO-COMPLETO-2518550

ACÓRDÃO 2819/2021 ATA 46/2021 - PLENÁRIO

VISTOS, relatados e discutidos estes autos da Representação, em fase do monitoramento do Acórdão 1286/2019-TCU-Plenário, por meio do qual o Tribunal, dentre outras medidas, conheceu da Representação, considerou-a, no mérito, parcialmente procedente, expediu recomendação e determinação a órgão ministerial. 
ACORDAM os Ministros do Tribunal de Contas da União, reunidos em Sessão do Plenário, ante as razões expostas pelo Relator, em:
9.1. com fundamento no art. 250, inciso II, do Regimento Interno/TCU, c/c o art. 4º, inciso II, da Resolução/TCU 315/2020, converter a recomendação constante do subitem 9.2 do Acórdão 1286/2019-TCU-Plenário em determinação, a fim de que o Ministério da Saúde, no prazo de 15 (quinze) dias, a contar da ciência deste Acórdão, adote as providências necessárias para disciplinar o uso do equipamento acelerador linear objeto do Convênio 797.861/2013, mediante termo aditivo ou outro instrumento que julgar mais adequado ao caso, de forma a assegurar que, durante a vida útil do bem, quando da sua utilização, a participação de usuários oriundos do SUS seja, no mínimo, igual à participação de recursos públicos despendidos no empreendimento, devendo ainda dispor sobre a sistemática de controle pertinente, bem como a garantir a eficácia da cláusula de reversão patrimonial a favor da União, no caso de desvio de finalidade no uso do equipamento, constante da Cláusula Décima Primeira do referido Convênio 797.861/2013;
9.2. restituir os autos à SecexSaúde para monitoramento do cumprimento da disposição do subitem anterior deste decisum.

Monitoramento de deliberação que recomendou a órgão ministerial a adoção de providências no sentido de disciplinar o uso de equipamento utilizado no tratamento oncológico.

Associação Piauiense de Combate ao Câncer Alcenor Almeida (06.870.026/0001-77).

3. Interessada: Secretaria de Controle Externo da Saúde - SecexSaúde.

13.1. Ministros presentes: Ana Arraes (Presidente), Walton Alencar Rodrigues, Augusto Nardes, Raimundo Carreiro, Bruno Dantas, Vital do Rêgo e Jorge Oliveira.
13.2. Ministros-Substitutos convocados: Augusto Sherman Cavalcanti e Marcos Bemquerer Costa (Relator).
13.3. Ministro-Substituto presente: André Luís de Carvalho.

ACORDAO-COMPLETO-2541755

Acórdão de Relação 1560/2022 - Plenário

Acórdão de Relação

ACORDAO-COMPLETO-2524308

Acórdão de Relação 185/2022 - Plenário

MARCOS BEMQUERER

Adoto como Relatório a instrução formulada no âmbito da Secretaria de Controle Externo da Saúde - SecexSaúde, na qual os fatos foram devidamente historiados e a matéria objeto do presente monitoramento foi assim analisada (peça 10) :  
"Cuidam os autos de monitoramento destinado à verificação do cumprimento das deliberações contidas nos subitens 9.2 e 9.3 do Acórdão 1286/2019-TCU-Plenário (rel. Ministro-Substituto Marcos Bemquerer Costa) , proferido no TC Processo 027.027/2016-3, que trata da representação formulada pela equipe de auditoria da então Secex/PI, em vista da constatação, no curso da fiscalização realizada no âmbito do TC Processo 016.114/2016-7, acerca de possível irregularidade referente ao Convênio 797.861/2013, celebrado entre o Ministério da Saúde e a Associação Piauiense de Combate ao Câncer, a fim de dar apoio técnico e financeiro à 'aquisição de equipamento e material permanente para a unidade de atenção especializada em saúde, visando o fortalecimento do Sistema Único de Saúde - SUS'.
HISTÓRICO
2. No subitem 9.4 do mencionado Acórdão, foi determinada a constituição de processo apartado, dando-se ciência à Associação Piauiense de Combate ao Câncer e ao Ministério da Saúde, para monitoramento das providências consignadas nos subitens 9.2 e 9.3 do Acórdão, in verbis:
'9.2. com fulcro no art. 250, inciso III, do Regimento Interno/TCU, recomendar ao Ministério da Saúde que adote as providências necessárias para disciplinar o uso do equipamento acelerador linear objeto do Convênio 797.861/2013, de forma a assegurar que, durante a vida útil do bem, quando da sua utilização, a participação de usuários oriundos do SUS seja, no mínimo, igual à participação de recursos públicos despendidos no empreendimento, devendo ainda dispor sobre a sistemática de controle pertinente, bem como a garantir a eficácia da cláusula de reversão patrimonial a favor da União, no caso de desvio de finalidade no uso do equipamento, constante da Cláusula Décima Primeira do referido Convênio 797.861/2013;
9.3. com base no art. 250, inciso II, do Regimento Interno/TCU, determinar ao Ministério da Saúde que, no prazo de 90 (noventa) dias, a contar da ciência desta deliberação, encaminhe ao Tribunal informações devidamente fundamentadas sobre a implementação ou não das medidas constantes da recomendação do subitem 9.2 acima;'
EXAME TÉCNICO
DAS RESPOSTAS APRESENTADAS PELO MINISTÉRIO DA SAÚDE
3. Na instauração dos presentes autos de monitoramento, foram copiadas as peças 43 a 48 dos autos originários (localizadas às peças 3 a 8 deste processo) , nos quais foram juntados documentos e informações prestados pelo Ministério da Saúde com vistas a atender à recomendação e consequente determinação contidas nos subitens 9.2 e 9.3 do Acórdão 1286/2019-TCU-Plenário.
4. Por meio do Ofício 1546/2019/CGCIN/DINTEG/MS, de 15/7/2019 (peça 6) , em resposta ao Aviso nº 283-Seses-TCU-Plenário, de 6/6/2019 (peça 5) , foi encaminhado o Despacho DIAN/FNS/SE/MS, de 10/7/2019, com as informações prestadas pelo Fundo Nacional de Saúde (FNS) .
5. No referido despacho (peça 7) , a Divisão de Análises Normativas da Diretoria-Executiva do FNS trouxe informações quanto ao cumprimento dos subitens 9.2 e 9.3 do Acórdão 1286/2019-TCU-Plenário, mencionando que 'o Fundo Nacional de Saúde - FNS/SE/MS é o agente transferidor, na esfera federal, dos recursos do Sistema Único de Saúde - SUS, recursos esses destinados ao financiamento de diversos programas e ações governamentais sob a responsabilidade das Secretarias Finalísticas do Ministério da Saúde'. 
6. Nesse sentido, em observância das competências estabelecidas no art. 22 do Anexo I do Decreto 9.795/2019 sugeriu:
'... o redirecionamento da presente demanda à Secretaria de Atenção Especializada à Saúde - SAES, a qual já foi instada a se manifestar, acerca das políticas e ações de atenção especializada em saúde no que se refere ao equipamento acelerador linear objeto do Convênio nº 797861/2013, vez que emitiu parecer de mérito quanto à proposta de convênio'.
7. Informou ainda que o equipamento acelerador linear objeto do Convênio 797861/2013 não fora adquirido até aquele momento (10/7/2019) , estando aqueles autos na 'fase de emissão de nova minuta para envio à Secretaria de Atenção Especializada à Saúde - SAES para pronunciamento, nos termos da Nota da CONJUR/MS nº 00690/2019/CONJUR/CGU/AGU'.
8. Em 13/12/2019, foi juntado aos presentes autos o Ofício 446/2019/CDOC/CGCIN/DINTEG/MS (peça 8) , trazendo outros documentos que complementavam as informações do documento de peça 6.
9. Na Nota Técnica 1354/2019-DAET/CGAE/DAET/SAES/MS (peça 8, p. 5-7) , com relação ao cumprimento do subitem 9.2. do Acórdão, há informação de que: 
'... a organização e o controle da Rede de Atenção à Saúde são de responsabilidade das secretarias de saúde estaduais e municipais, e que o financiamento do SUS é tripartite, não havendo ao Ministério da Saúde ação a ser realizada quanto a disciplinar o uso do equipamento, devendo essa ação ser tomada pelo Gestor de Saúde Municipal, o qual possui contrato de serviços com a unidade'.
10. Além disso, foram trazidos os documentos já apresentados anteriormente à equipe de auditoria da então Secex-PI, com vistas a justificar o alegado (peça 8, p. 8-14) .  Por fim, foi juntado o Despacho SAES/NUJUR/SAES/MS, de 9/9/2019, no qual se complementa a informação trazida na Nota Técnica 1354/2019-DAET/CGAE/DAET/SAES/MS, requerendo também o posicionamento do Departamento de Atenção Especializada e Temática (DAET/SAES/MS) sobre a recomendação do subitem 9.2 do Acórdão 1286/2019-TCU-Plenário.
11. Em resposta, aquele Departamento emitiu o Despacho DAET/CGAE/DAET/SAES/MS (peça 8, p.16-17) , em 13/9/2019, afirmando que:
'3. Conforme informado na Nota Técnica nº 1354/2019- DAET/CGAE/DAET/SAES/MS (0010498175) , a organização e o controle da Rede de Atenção à Saúde são de responsabilidade das secretarias de saúde estaduais e municipais, e que o financiamento do SUS é tripartite, não havendo ao Ministério da Saúde ação a ser realizada quanto a disciplinar o uso do equipamento, devendo essa ação ser tomada pelo Gestor de Saúde Municipal, o qual possui contrato de serviços com a unidade.'
12. Por fim, em 29/11/2019, o Departamento de Atenção Especializada e Temática emitiu o Despacho DAET/CGAE/DAET/SAES/MS (peça 8, p. 18-19) , reforçando que:
'3.	 Conforme informado na Nota Técnica nº 1354 (0010498175) , a organização e o controle da Rede de Atenção à Saúde (SIC) é de responsabilidade das Secretarias de Saúde Estaduais e Municipais, não havendo ao Ministério da Saúde ação a ser realizada quanto a disciplinar o uso do equipamento, devendo esta ação ser tomada pelo Gestor de Saúde Municipal, o qual possui contrato de serviços com a unidade.'
DA ANÁLISE DAS RESPOSTAS APRESENTADAS
13. Com vistas à análise do cumprimento da recomendação e da consequente determinação contidas nos subitens 9.2 e 9.3 do Acórdão 1286/2019-TCU-Plenário, verifica-se a necessidade de se comprovar a adoção de medidas por parte do Ministério da Saúde no sentido de disciplinar o uso de equipamentos aceleradores lineares, em especial o referente ao objeto do Convênio 797.861/2013.
14. Em primeiro lugar, é necessário que se atualize junto à Secretaria de Atenção Especializada à Saúde do Ministério da Saúde a informação acerca da efetiva utilização desse equipamento objeto do Convênio 797861/2013, uma vez que há informação de que este não fora adquirido até 10/7/2019.
15. Não obstante ter sido adquirido ou não, ainda assim, continua válida a recomendação contida no subitem 9.2 do Acórdão 1286/2019-TCU-Plenário, no sentido de que o Ministério da Saúde adotasse as providências necessárias para disciplinar o uso do equipamento acelerador linear objeto do Convênio 797.861/2013, nas condições estipuladas no Acórdão.
16. Essas condições têm como objetivo 'assegurar que, durante a vida útil do bem, quando da sua utilização, a participação de usuários oriundos do SUS seja, no mínimo, igual à participação de recursos públicos despendidos no empreendimento, devendo ainda dispor sobre a sistemática de controle pertinente, bem como garantir a eficácia da cláusula de reversão patrimonial a favor da União, no caso de desvio de finalidade no uso do equipamento'. O critério normativo utilizado na recomendação foi a Cláusula Décima Primeira do referido Convênio 797.861/2013.
17. Conforme argumentos trazidos na Nota Técnica 1354/2019-DAET/CGAE/DAET/SAES/MS (peça 8, p. 5-7) , caberia ao Ministério da Saúde verificar se a entidade beneficiada com o convênio, no caso a Associação Piauiense de Combate ao Câncer, estaria habilitada como CACON - Centro de Assistência de Alta Complexidade em Oncologia com Serviço de Oncologia Pediátrica, o qual se deu por meio da Portaria SAS 102, de 3/2/2012, sendo, nas palavras do Ministério, 'no momento da formalização do Convênio a única unidade com este tipo de habilitação no Estado do Piauí'.
18. Alega ainda que a descentralização de recursos no âmbito do SUS, por meio de convênios, visa a dar maior capilaridade aos serviços de saúde, bem como obedece à diretriz da regionalização do SUS. Nesse sentido, caberia aos estados e municípios regularem o uso dos equipamentos nas suas esferas federativas, cabendo ao Ministério da Saúde formular apenas as políticas públicas de maneira geral. 
19. No Voto condutor do Acórdão 641/2017-TCU-Plenário, ao analisar caso no qual houve proposta de audiência dos responsáveis pela gestão do acelerador linear que não estaria sendo utilizado exclusivamente por pacientes do SUS, o Exmo. Ministro Benjamin Zymler considerou que:
'6. A unidade técnica propõe a aplicação de sanção aos responsáveis ao argumento que 'o acelerador linear está sendo utilizado em paciente particulares, contrariando a justificativa/objetivo do convênio e a legislação vigente que trata do acesso universal à saúde'. É proposto também que sejam adotadas medidas no sentido de coibir a utilização do aparelho por pacientes particulares.
7. Os responsáveis, por sua vez, argumentam não haver vedação legal para que o equipamento adquirido com recursos do convênio seja subsidiariamente utilizado em pacientes particulares.
 (...) 
17. Consoante apontado pela unidade técnica, o fato de entidades privadas participarem complementarmente do SUS, quer possuam ou não fins lucrativos, não as autoriza que recebam recursos públicos para o custeio de atividades não abrangidas pelo Sistema Único de Saúde. Por expressa disposição constitucional e pela mínima racionalidade do sistema público de saúde, os recursos da seguridade social não devem ser direcionados para o suporte de ações que não sejam públicas.
18. Assim em casos da espécie, em que há transferência de recursos para a aquisição de material permanente para entidades privadas que não atendem exclusivamente pelo SUS, devem ser tomados cuidados adicionais para garantir a regular aplicação dos recursos públicos. Sempre tratando aqui, rememoro, da hipótese prevista constitucionalmente, qual seja, entidades sem fins lucrativos.
19. Uma alternativa seria estipular a exigência de que o equipamento fosse utilizado exclusivamente em pacientes oriundos do SUS. Essa hipótese, entretanto, traz o inconveniente de que a utilização do bem ocorra em desacordo com o próprio regime jurídico da entidade. Além do mais, pode prejudicar o equilíbrio entre suas receitas e despesas, ao aumentar a participação de receitas do SUS em detrimento de receitas de particulares, os quais, em regra, remuneram melhor os serviços de saúde prestados.
20. Segunda alternativa seria a exigência de contrapartida da entidade particular de forma a se manter a proporcionalidade entre a origem do investimento (próprio ou público) e o tipo de utilização (pacientes privados ou oriundos do SUS) . Assim, se o equipamento deve ser utilizado parcialmente em pacientes particulares (v.g. 40% dos procedimentos) , dever-se ia exigir que a entidade privada arcasse proporcionalmente com 40% do valor do bem a ser adquirido. Por certo, a implementação dessa hipótese pressupõe que a entidade privada disponha de recursos financeiros. O inconveniente dessa hipótese é que nem sempre as entidades sem fins lucrativos dispõem de capital suficiente para honrar contrapartidas de maior vulto.
21. Por certo, trata-se aqui de meras conjecturas, cabendo ao gestor público avaliar, dentro de seu poder discricionário, a melhor forma de lidar com a situação.
22. Entretanto, considerando a ausência de disposições específicas no termo de convênio e até mesmo em razão das próprias razões de justificativa apresentadas, verifica-se que a matéria carece de maior regulamentação. Assim, entendo pertinente estabelecer recomendação à Diretoria Executiva do Fundo Nacional de Saúde para que discipline a matéria, nos termos de suas competências atribuídas pelo art. 7º do anexo I do Decreto 8.901/2016.
23. Outro fator a chamar a atenção é a ausência no termo de convênio da destinação dos bens pactuados caso a entidade privada deixe de prestar serviços no âmbito do SUS ou reduza sua atuação, dentro do período de vida útil do equipamento. Esse fato, a meu juízo, também merece ser considerado pela FNS na proposta de recomendação antes efetuada.
 (...) 
25.. De se ver ainda que a aquisição do acelerador linear fazia parte do Projeto de Implantação do Serviço de Radioterapia do Hospital, o qual previa também o treinamento de pessoal e a aquisição de equipamentos de braquiterapia e de radiocirurgia (peça 2, p. 34) .
26. Nesse contexto, nota técnica efetuada pela Diretoria Executiva do Fundo Nacional de Saúde, efetuada com amparo em achados de fiscalização in loco, aponta que foram efetuados os seguintes investimentos por parte da convenente (valor aproximado de R$ 2.070.000,00, sem considerar os investimentos ainda previstos para o término do pagamento do aparelho de braquiterapia) :
'Constam destes investimentos obra física e materiais de apoio no valor de R$ 1.428.822,79, aquisição do equipamento de braquiterapia no valor de R$ 46.455,08 (faltando pagar US$ 158.400,00) , Investimentos em equipamentos no valor de R$ 222.154,00, investimentos em pessoal para projeto do bunker e treinamento dos técnicos no valor de R$ 14.880,00, investimento em equipamentos no valor de R$ 365.437,17 ...'  (peça 49, p. 16) .
27. Esses recursos, de origem privada, destaco, também beneficiarão os pacientes do SUS, de acordo com o regime jurídico que rege a entidade.
28. Desta feita, considerando o empreendimento de forma global, verifica-se que foram investidos cerca de R$ 4,57 milhões, sendo R$ 2,5 milhões (54,7%) de origem pública. Ou seja, não há que falar em desvio de recurso públicos para atividades privadas quando a entidade destina 60% de seus atendimentos para pacientes do Sistema Único de Saúde.
29. Ou seja, embora não houvesse maiores detalhamentos no termo de convênio, na prática a entidade convenente aportou contrapartidas suficientes para permitir o entendimento de que não houve o desvirtuamento dos recursos federais repassados. Não cabe, pois, a proposta da unidade técnica para que seja corrigido a forma de utilização do aparelho.' (grifos nossos) 
20. Nesse sentido, foi prolatado o Acórdão 641/2017-TCU-Plenário (relatoria do Ministro Benjamin Zymler, no qual o Tribunal de Contas da União se pronunciou a respeito de caso semelhante ao destes autos, in verbis:
'9.2. acatar as razões de justificativa apresentadas pelos srs. Márcio Sidney Pessanha de Souza, Antônio Carlos Rosa de Oliveira Júnior e Manoel Cezar Nobre dos Santos, nos termos do art. 250, § 1º, do Regimento Interno do TCU;
9.3. com fulcro no inciso III do art. 250 do Regimento Interno do TCU, recomendar à Diretoria Executiva do Fundo Nacional de Saúde que, de acordo com suas atribuições conferidas pelo art. 7º do anexo I do Decreto 8.901/2016, discipline o repasse de recursos do Sistema Único de Saúde - SUS mediante convênios que tiverem por objeto a aquisição de material permanente por entidades sem fins lucrativos, de forma a:
9.3.1. garantir que, durante a vida útil do bem, quando da sua utilização, a participação de usuários oriundos do SUS seja, no mínimo, igual à participação de recursos públicos despendidos no empreendimento em que se insere o objeto do convênio;
9.3.2. prever, nos termos de convênio, que os bens permanentes sejam revertidos à entidade concedente, caso, dentro de seus períodos de vida útil, a convenente altere para menos a participação prevista - considerando o subitem anterior - de pacientes oriundos do Sistema Único de Saúde na utilização dos bens;'
21. Verifica-se dos precedentes colacionados acima que o TCU vem recomendando ao Ministério da Saúde, em especial à Diretoria Executiva do Fundo Nacional de Saúde, que discipline o repasse de recursos do Sistema Único de Saúde - SUS mediante convênios que tiverem por objeto a aquisição de material permanente por entidades sem fins lucrativos de forma a atender critérios de interesse público, como: utilização do equipamento em proporcionalidade ao recurso federal repassado pelo convênio e reversão à entidade concedente no caso de descumprimento do item anterior. Nota-se que os dois julgados possuem as mesmas recomendações, como forma de aprimorar a gestão desses equipamentos em prol do interesse público.
22. Essas deliberações do TCU não afastam o princípio da regionalização do SUS, mas cabe ao Ministério da Saúde, como órgão concedente, disciplinar a questão nos termos recomendados, de forma a garantir a boa e regular aplicação dos recursos públicos federais no caso em tela. Portanto, não merece acolhida os argumentos apresentados, cabendo tão somente ao Ministério da Saúde implementar a recomendação ou trazer alternativa razoável para corrigir a impropriedade constatada pela unidade técnica do TCU no presente caso. Vale dizer que a fase recursal para discutir e alterar a referida recomendação encontra-se preclusa nos termos do 277 a 286 do RI/TCU.
23. No entanto, antes de aplicação de sanção aos responsáveis pelo descumprimento de deliberação do TCU, nos termos do inciso IV do art. 58 da LOTCU, considerando que o Ministério da Saúde apresentou esclarecimentos para a não implementação da recomendação contida no subitem 9.2 do Acórdão 1286/2019-TCU-Plenário, será proposto que seja fixado novo e improrrogável prazo de noventa dias para cumprimento da determinação contida no subitem 9.3 do Acórdão 1286/2019-TCU-Plenário em razão da exposição acima.
CONCLUSÃO
24. Analisa-se nestes autos monitoramento destinado à verificação do cumprimento das deliberações contidas nos subitens 9.2 e 9.3 do Acórdão 1286/2019-TCU-Plenário (rel. Ministro-Substituto Marcos Bemquerer Costa) .
25. A origem das deliberações foi representação formulada pela equipe de auditoria da então Secex/PI, em vista da constatação, no curso da fiscalização realizado no âmbito do TC Processo 016.114/2016-7, acerca de possível irregularidade referente ao Convênio 797.861/2013, celebrado entre o Ministério da Saúde e a Associação Piauiense de Combate ao Câncer.
26. Em suma, com fundamento no princípio da regionalização do SUS, o argumento trazido foi no sentido de considerar a organização e o controle da Rede de Atenção à Saúde como responsabilidade das secretarias de saúde estaduais e municipais, uma vez que o financiamento do SUS é tripartite, não havendo para o Ministério da Saúde, por consequência, ação a ser realizada quanto a disciplinar o uso do equipamento, devendo essa ação ser tomada pelo Gestor de Saúde Municipal, o qual possui contrato de serviços com a unidade.
27. Contudo, há precedentes do TCU que corroboram a deliberação ora monitorada, bem como não há mais possibilidade de reforma do aresto.
28. Diante disso, não há como aceitar as justificativas apresentadas, cabendo considerar não implementada a recomendação contida no subitem 9.2 e não cumprida a determinação contida no subitem 9.3 do Acórdão 1286/2019-TCU-Plenário. Porém, não será proposta nesta etapa processual a aplicação de sanção aos responsáveis pelo descumprimento de deliberação do TCU, nos termos do inciso IV do art. 58 da LOTCU, considerando que o Ministério da Saúde apresentou esclarecimentos para a não implementação da recomendação contida no subitem 9.2 do Acórdão 1286/2019-TCU-Plenário.
29. Assim, será proposto que seja fixado novo e improrrogável prazo de 90 dias para cumprimento da determinação contida no subitem 9.3 do Acórdão 1286/2019-TCU-Plenário em razão da exposição acima. (...) 
PROPOSTA DE ENCAMINHAMENTO
30. Diante do exposto, submetem-se os autos à consideração superior, para posterior encaminhamento ao Exmo. Sr. Ministro Relator Marcos Bemquerer Costa, propondo a este Tribunal:
a) considerar não implementada a recomendação contida no subitem 9.2 e não cumprida a determinação contida no subitem 9.3 do Acórdão 1286/2019-TCU-Plenário;
b)  fixar novo e improrrogável prazo de noventa dias ao Ministério da Saúde, para o completo atendimento dos subitens 9.2 e 9.3 do Acórdão 1286/2019-TCU-Plenário, informando que o descumprimento, no prazo fixado, de decisão desta Corte, salvo motivo justificado, poderá ensejar a aplicação de multa fundamentada no §1º do art. 58 da Lei 8.443/1992, c/c o inciso VII do art. 268 do Regimento Interno do TCU, a qual prescinde de prévia audiência, nos termos do § 3º do mencionado art. 268;
c)  restituir os autos à SecexSaúde para o prosseguimento do monitoramento nos termos do art. 4º, §3, inciso IV, Portaria-Segecex 9/2020, com redação dada pela Portaria-Segecex 12/2020."
2.	O Secretário-Substituto da SecexSaúde, nos termos do despacho da peça 11, concordou com o encaminhamento constante da instrução acima transcrita. 	
	É o Relatório.

não há.

Não atuou.

REPRESENTAÇÃO. CONVÊNIO. AQUISIÇÃO DE EQUIPAMENTO E MATERIAL PARA UNIDADE DE ATENÇÃO ESPECIALIZADA EM SÁUDE, NA ÁREA DE ONCOLOGIA. INEXISTÊNCIA, NO TERMO DE CONVÊNIO, DE CLÁUSULA REGULADORA DO USO DO EQUIPAMENTO PARA TRATAMENTO ONCOLÓGICO. CONHECIMENTO E PROCEDÊNCIA PARCIAL DA REPRESENTAÇÃO. RECOMENDAÇÃO PARA REGULAMENTAÇÃO DO USO DO EQUIPAMENTO. DETERMINAÇÃO PARA MONITORAMENTO EM AUTOS APARTADOS (ACÓRDÃO 1.286/2019 - PLENÁRIO). MONITORAMENTO. NÃO IMPLEMENTAÇÃO DA MEDIDA RECOMENDADA. NECESSIDADE DE CONVERSÃO DA RECOMENDAÇÃO PARA DETERMINAÇÃO, A FIM DE ASSEGURAR O PLENO ALCANCE DO INTERESSE PÚBLICO NO USO DO EQUIPAMENTO OBJETO DO CONVÊNIO.

MONITORAMENTO (MON)

Secretaria de Controle Externo da Saúde - SecexSaúde.

Trago à apreciação deste Colegiado Representação, na etapa de monitoramento do Acórdão 1286/2019-TCU-Plenário, por meio do qual esta Corte apreciou as noticiadas irregularidades relativas ao Convênio 797.861/2013 (peça 1) . 
2.		O referido ajuste foi celebrado entre o Ministério da Saúde e a Associação Piauiense de Combate ao Câncer Alcenor Almeida (Hospital São Marcos) , a fim de dar apoio técnico e financeiro à "aquisição de equipamento e material permanente para a unidade de atenção especializada em saúde, visando ao fortalecimento do Sistema Único de Saúde - SUS", com vigência iniciada em 30/12/2013 e prorrogada até 21/01/2022 (dados extraídos do Sistema de Convênios - Siconv) . 
3.	Conforme detalhamento do Plano de Trabalho integrante do Convênio (peça 2) , o objeto pactuado consiste na aquisição de um acelerador linear de fótons e elétrons, no valor de R$ 2.800.000,00, e de um sistema de planejamento 3D para radioterapia no total de R$ 200.000,00. Para implementá-lo, o concedente repassou ao convenente a quantia de R$ 3.000.000,00, em 22/01/2015.
4.	Das possíveis falhas noticiadas, restou confirmada a inexistência no termo de convênio de cláusula reguladora do uso do equipamento de acelerador linear de fótons e elétrons, de forma a garantir precipuamente o atendimento do interesse público na destinação desse bem e a tornar eficaz a cláusula convenial de reversão patrimonial a favor da União, no caso de eventual desvio de finalidade no emprego do referido equipamento. 
5.	Nesse contexto, o Tribunal conheceu da Representação, considerou-a, no mérito, parcialmente procedente, e no que interessa a esta fase de monitoramento, adotou as seguintes medidas, nos termos do Acórdão 1286/2019-TCU-Plenário: 
"9.2. com fulcro no art. 250, inciso III, do Regimento Interno/TCU, recomendar ao Ministério da Saúde que adote as providências necessárias para disciplinar o uso do equipamento acelerador linear objeto do Convênio 797.861/2013, de forma a assegurar que, durante a vida útil do bem, quando da sua utilização, a participação de usuários oriundos do SUS seja, no mínimo, igual à participação de recursos públicos despendidos no empreendimento, devendo ainda dispor sobre a sistemática de controle pertinente, bem como a garantir a eficácia da cláusula de reversão patrimonial a favor da União, no caso de desvio de finalidade no uso do equipamento, constante da Cláusula Décima Primeira do referido Convênio 797.861/2013;
9.3. com base no art. 250, inciso II, do Regimento Interno/TCU, determinar ao Ministério da Saúde que, no prazo de 90 (noventa) dias, a contar da ciência desta deliberação, encaminhe ao Tribunal informações devidamente fundamentadas sobre a implementação ou não das medidas constantes da recomendação do subitem 9.2 acima."
6.	Em atenção à deliberação do TCU, o Ministério da Saúde, no contexto da descentralização de recursos no âmbito do Sistema Único de Saúde - SUS, alegou, no essencial, que lhe compete formular apenas as políticas públicas de modo geral, cabendo aos estados e municípios regulamentar o uso dos equipamentos nas suas esferas federativas.  
7.	A Secretaria de Controle Externo de Saúde - SecexSaúde considerou insuficientes as alegações oferecidas pelo órgão ministerial, porquanto a recomendação feita pelo TCU, no sentido de regulamentar o uso do equipamento objeto do aludido convênio, não afasta o princípio da regionalização do SUS, tampouco compromete a competência de cada ente federativo na gestão dos recursos do SUS. Para a unidade técnica, a atuação do órgão ministerial é necessária para garantir a boa e regular aplicação dos recursos públicos federais no objeto do Convênio 797.861/2013.
8.	Nesse contexto, a unidade especializada propôs considerar não atendidas a recomendação e a determinação a que se referem respectivamente os subitens 9.2 e 9.3 do Acórdão 1286/2019-TCU-Plenário, bem como fixar novo e improrrogável prazo de 90 dias ao Ministério da Saúde para dar cumprimento às disposições do referido decisum. 
9.	Assiste razão à unidade técnica ao considerar insuficientes os argumentos do órgão ministerial para deixar de implementar a recomendação que lhe foi dirigida por meio do Acórdão 1286/2019-TCU-Plenário. Apesar de não haver executado o disposto na recomendação do subitem 9.2 do referido decisum, considero, porém, que o Ministério de Saúde atendeu à determinação do subitem 9.3, na medida em que encaminhou ao TCU suas razões para não implementação das medidas constantes da aludida recomendação. Assim, apresento, ao final, desfecho que melhor se amolda ao presente caso, embora distinto da proposta da unidade técnica. 
10.	Conforme apurado nos autos da Representação (TC Processo 027.027/2016-3) , o Convênio 797.861/2013 é omisso sobre o uso do equipamento acelerador nuclear de fótons e elétrons. Apesar de constar na avença algumas referências genéricas ao fortalecimento do SUS, mediante a aquisição do equipamento, inexiste disposição nos termos do aludido Convênio capaz de assegurar o uso do equipamento em prol do fortalecimento do SUS. 
11.	No Voto condutor do Acórdão 1286/2019-TCU-Plenário, a questão foi assim abordada:
 "19. O sumário, o preâmbulo e a cláusula primeira do Convênio 797.861/2013 indicam que a avença visa a fortalecer os Sistema Único de Saúde, conforme os correspondentes excertos transcritos a seguir (peça 1) : (...) 
20. Afora tais referências ao SUS, o termo do ajuste não traz qualquer orientação de uso do equipamento acelerador linear.
21. A representante defende que o tal equipamento deve ser empregado exclusivamente no tratamento dos pacientes do SUS, porquanto a sua utilização em pacientes de planos de saúde e/ou particulares configuraria desvio de finalidade e desatendimento ao interesse público. 
22.  A tese apresentada pela representante está fundamentada no interesse público voltado ao fortalecimento do Sistema Único de Saúde, o que comportaria o uso do acelerador linear - objeto do Convênio 797.861/2013, custeado inteiramente com recursos públicos federais, no tratamento de pacientes do SUS.
 (...) 
25. É de vital importância a normatização quanto ao uso de equipamentos no tratamento de saúde, adquiridos com recursos federais, bem como a adoção de medidas preventivas de controle desse uso, com o objetivo de assegurar o cumprimento do interesse público manifestado no atendimento aos usuários do SUS e de evitar o desvio de finalidade retromencionado. 
26. Todavia, o caso de eventual compartilhamento do equipamento acelerador linear na medicina oncológica entre pacientes do SUS e pacientes particulares e/ou de planos de saúde deve ser examinado com redobrada cautela, porquanto a meta é fortalecer o SUS, mas sem tornar o equipamento ocioso, uma vez que parece desarrazoado sustentar que, atendidos os pacientes do SUS, não possa a entidade utilizá-lo no tratamento dos demais pacientes. É uma questão de otimização do equipamento, sem prejudicar o atendimento aos usuários do SUS. 
27. Em 2017, o Plenário apreciou a Representação tratada no TC Processo 012.003/2015-8 (rel. Min. Benjamin Zymler) , em que se discutiu possível irregularidade na execução de convênio, firmado entre o Ministério da Saúde e uma entidade privada, visando à aquisição de um acelerador linear para tratamento oncológico e à sua utilização em pacientes particulares. 
28. Naqueles autos, à semelhança do que ocorre também neste Convênio 797.861/2013, o termo da avença previa tão somente que o objeto seria o fortalecimento do SUS, sem indicar a exclusividade do emprego do acelerador linear no atendimento a pacientes do SUS e/ou a possibilidade de uso em pacientes particulares ou de planos de saúde. Pela pertinência com o tema destes autos, reproduzo parte do Voto adotado no referido TC Processo 012.003/2015-8: (...) 
31. O precedente referenciado abordou a possibilidade de se considerar uma proporcionalização no uso do equipamento, ou seja, admitiu a hipótese de que a participação de usuários oriundos do SUS seja, no mínimo, igual à participação de recursos públicos despendidos no empreendimento em que se insere o objeto do convênio. 
32. Assim, havendo eventual contrapartida da entidade convenente para a aquisição e instalação do equipamento, essa proporcionalidade poderia, em tese, ser levada para a distribuição do uso do equipamento no atendimento a pacientes do SUS, pacientes particulares e de planos de saúde."
12.	 Como se verifica, a omissão nos termos do Convênio 797.861/2013 sobre o uso do equipamento expõe o interesse público que, no caso, é o fortalecimento do SUS, ao risco de não ser alcançado. Sem o regramento necessário na avença há possibilidade de desvio de finalidade no uso do equipamento, sobretudo quando se considera o emprego do aludido equipamento para atendimento de pacientes particulares ou com planos de saúde em detrimento dos pacientes do SUS. 
13.	O argumento de ofensa ao princípio da regionalização do SUS não obsta à formalização de eventual aditivo aos termos do Convênio 797.861/2013 ou a adoção de outra medida pertinente por parte do órgão concedente para sanar a omissão constatada, tampouco significa invasão de competências dos entes federativos na gestão dos recursos do SUS.
14.	Não é sem razão que o TCU tem abordado a matéria, ora dando ciência ao jurisdicionado de que a utilização de materiais e insumos adquiridos com recursos federais para pacientes particulares ou custeados por convênios particulares configura desvio de finalidade (Acórdão 3372/2012-TCU-Plenário, relator Ministro Augusto Nardes) , ora recomendando que, nos convênios que tiverem por objeto a aquisição de material permanente por entidades sem fins lucrativos, discipline a matéria de modo a garantir que, durante a vida útil do bem, quando da sua utilização, a participação de usuários oriundos do SUS seja, no mínimo, igual à participação de recursos públicos despendidos no empreendimento em que se insere o objeto do convênio (Acórdão 641/2017, relator Ministro Benjamin Zymler) . 
15.	Nesse contexto e considerando que a vigência do Convênio 797.861/2013 foi prorrogada até 21/01/2022, entendo necessário, para salvaguardar o interesse público quanto ao objeto pactuado na aludida avença e inibir a ocorrência de irregularidade iminente (art. 4º, inciso II, da Resolução/TCU 315/2020) , que a recomendação constante do subitem 9.2 do Acórdão 1286/2019-TCU-Plenário seja convertida em determinação, a fim de que o órgão concedente, no prazo quinzenal, contado a partir da ciência da deliberação que vier a ser adotada pelo Tribunal, adote as providências necessárias tendentes a dar cumprimento ao teor da determinação.   
	Ante o exposto, voto por que seja adotada a deliberação que ora submeto a este Colegiado.
TCU, Sala das Sessões, em 24 de novembro de 2021.
MARCOS BEMQUERER COSTA
Relator